臺灣雲林地方法院民事判決　九十一年度簡上字第二號
　　上訴　人即
　　附帶被上訴人　乙○○
　　附帶上訴人　　甲○○
右當事人間請求確認本票債權不存在事件，上訴人對於中華民國九十年十月三十日本
院斗六簡易庭九十年度六簡字第一九號第一審判決提起上訴，被上訴人提起附帶上訴
，本院判決如左：
    主  文
上訴及附帶上訴均駁回。
第二審訴訟費用關於上訴部分，由上訴人負擔，附帶上訴部分，由被上訴人負擔。
    事  實
甲、上訴人即附帶被上訴人方面：
一、聲明：
（一）上訴聲明：
　１、原判決不利於上訴人部分廢棄。
　２、右廢棄部分，被上訴人在第一審之訴駁回。
（二）附帶上訴答辯聲明：被上訴人之附帶上訴駁回。
二、陳述：除與原判決記載相同者茲予引用外，補稱：
（一）兩造具有同鄉之誼，惟無深交，被上訴人於民國（下同）八十九年七月至八月
      間向上訴人佯稱因受他人詐欺，而向銀行借款需立即償還，故提出薪資證明等
      還款能力取信上訴人，陸續向上訴人借得新台幣（下同）共一百一十五萬三千
      五百元（下稱系爭借款），並簽發附表所示二十一張本票（下稱系爭本票）予
      上訴人，兩造間簽發本票之原因關係為消費借貸契約甚明。
（二）而上訴人因在菜市場做生意，平日需用現金週轉，均將錢放在家中保險箱，故
      上訴人係以現金按附表所示之發票日，分二十一次交付被上訴人系爭借款，並
      由被上訴人分別簽發系爭本票予上訴人，交付借款地點都很隱密，沒有第三人
      看見。
（三）且上訴人在銀行存有定存金額共八十一萬七千五百元，並有房屋出租他人，復
      在夜市販賣服飾，自有足夠之資力借款與被上訴人。
（四）被上訴人於原審自認曾向上訴人借款三萬六千元，嗣於本審又加否認，其反覆
      其詞，足徵其主張顯不可採。
（五）又上訴人因被上訴人未依約清償系爭借款致週轉不靈，而由訴外人劉陳秀華、
      劉致良向雲林縣斗南鎮農會借款七十萬元，並要求被上訴人須負連帶保證人之
      責，若被上訴人未向上訴人借款，則為何同意擔任連帶保證人。且被上訴人為
      償還系爭借款，曾於八十九年九月十八日，將所有機車過戶至上訴人之妻名下
      ，並曾前往新光人壽保險公司辦理保單解約事宜，以便取回解約金清償系爭借
      款，顯見兩造間確有消費借貸關係存在。
（六）另被上訴人於簽發系爭本票時已係成年人，具有行為能力，理應明白簽發本票
      之效力，上訴人若未交付被上訴人系爭借款，被上訴人為何會簽發系爭本票予
      上訴人，足證上訴人確有交付被上訴人系爭借款，被上訴人始簽發系爭本票。
（七）雲林地方法院檢察署檢察官雖以九十年度偵字第一七六號起訴上訴人犯有詐欺
      罪嫌，惟起訴並不即認上訴人確有詐欺被上訴人之事實，上訴人並無起訴書所
      載犯罪事實。
三、證據：除援用原審之立證方法外，並提出土地及建築改良物所有權狀一份、定存
    單四份、存款明細表三份、房屋租賃契約書十八份、照片六十四幀，並聲請調取
    鈞院九十年度易字第七四六號卷宗、被上訴人在新光人壽保險公司保單質借紀錄
    、被上訴人信用卡繳款紀錄、被上訴人機車過戶之資料。
乙、被上訴人即附帶上訴人方面：
一、聲明：
（一）答辯聲明：上訴人之上訴駁回。
（二）附帶上訴聲明：
 　１、原判決關於駁回附帶上訴人在第一審確認本票債權不存在部分之訴，及駁回
       附帶上訴人在第一審關於上開本票債權請求宣告撤銷給付票款強制執行事件
       部分之訴與命負擔部分訴訟費用之裁判均廢棄。
   ２、右廢棄部分請求確認附帶被上訴人所持有鈞院八十九年度票字第一八六七號
       民事裁定所載如附表所示之本票債權，及其利息起算日起至清償日止，按年
       息百分之六計算之利息不存在。
   ３、鈞院九十年度執字第三七０號給付票款強制執行事件，所為之強制執行程序
       應予撤銷。
二、陳述：除與原判決所載者相同茲予引用外，補稱：
（一）被上訴人因遭刮刮樂詐騙，見上訴人在自由時報分類廣告欄刊登廣告，得借款
      紓困，遂向上訴人求援，上訴人諉稱將陸續貸款與被上訴人，然需建立信用，
      要求被上訴人在其提供之系爭本票上簽名，致被上訴人陷於錯誤，簽發系爭本
      票，詎上訴人竟持之向鈞院聲請裁定准許強制執行，並因而獲取財產上不法利
      益，是上訴人並未交付被上訴人與系爭本票相符之借款，依票據法第十三條規
      定，兩造間既屬票據前後手關係，被上訴人自得以此對抗上訴人，而毋庸負擔
      發票人之責任。
（二）又上訴人已自認執有系爭本票原因為消費借貸，而被上訴人既主張簽發票據之
      原因關係不存在，上訴人應就消費借貸關係存在即交付系爭借款之事實負舉證
      責任。然上訴人就交付系爭借款之事實，僅空言係在公園、車站等地交付被上
      訴人，缺乏詳實交付金錢之憑據，且系爭借款金額尚鉅，借貸次數頻繁，上訴
      人竟未保留任何交付借款之證明文件，實與常情相違，其僅以系爭本票即是借
      據為證，惟票據並不足以作為業已交付借貸金錢之證明，又上訴人所述被上訴
      人曾為劉陳秀華、劉致良之連帶保證人及機車過戶之事實，亦不足以證明上訴
      人確有交付被上訴人系爭借款，是上訴人即無法舉證證明已交付借款之事實，
      系爭本票債權自屬不存在。
（三）上訴人分別於八十九年八月二十九日、八十九年九月二十三日交付借款二萬八
      千元、八千元予被上訴人，誘使被上訴人簽發系爭本票，一次簽發多張，惟此
      非屬系爭借款之範圍內。
（四）關於附帶上訴部分：
　　　上訴人意圖為自己不法之所有，以詐術使被上訴人交付系爭本票，而獲取財產
　　　上利益，其該當刑法第三百三十九條第二項之詐欺得利罪，此經雲林地方法院
　　　檢察署檢察官起訴在案，衡諸上訴人所為，係故意不法侵害被上訴人之財產權
　　　及人格權，被上訴人爰依民法第一八四條規定，請求損害賠償。而被上訴人否
　　　認有向上訴人借得三萬六千元之事實，倘鈞院認系爭本票債權三萬六千元部分
　　　存在，就該部分金額，被上訴人主張以前述損害賠償債權行使抵銷權。又該三
　　　萬六千元之本票債權既不存在，鈞院九十年度執字第三七０號強制執行事件所
　　　為之強制執行程序，亦失所附麗，應予撤銷。
三、證據：除援用原審之立證方法外，並提出刷卡紀錄合併分析一份、雲林地方法院
    檢察署檢察官九十年度偵字第一七六號起訴書。
丙、本院依職權調取本院八十九年度票字第一八六七號、九十年度執字第三七０號卷
    宗。
    理　　由
一、按確認法律關係之訴，非原告有即受確認判決之法律上利益者，不得提起之，民
    事訴訟法第二百四十七條第一項前段定有明文。又按本票執票人依票據法第一百
    二十三條規定，聲請法院裁定許可對發票人強制執行，係屬非訟事件，此項聲請
    之裁定，僅依非訟事件程序，以審查強制執行許可與否，並無確定實體上法律關
    係存否之效力，如發票人就票據債務之存否有爭執時，應由發票人提起確認之訴
    ，以資解決（參照最高法院五十七年度台抗字第七六號判例）。本件上訴人以系
    爭本票聲請本院裁定准予強制執行，業經本院調取本院八十九年度票字第一八六
    七號核閱無訛，而被上訴人則否認該票據債權存在，揆諸前開說明，被上訴人請
    求確認上訴人持有系爭本票之債權不存在，應有即受確認判決之法律上利益，合
    先敘明。
二、本件被上訴人起訴主張：被上訴人因急需用款，發現上訴人在報紙上所刊登廣告
    與之聯繫，上訴人即詐稱將陸續貸款予被上訴人，並交付被上訴人三萬六千元，
    致被上訴人陷於錯誤，簽發系爭本票予上訴人，詎上訴人竟未依約交付系爭借款
    ，並持系爭本票向本院聲請本票裁定，據以強制執行被上訴人之薪資及存款，爰
    提起確認系爭本票債權即消費借貸關係不存在，並依強制執行法第十四條第二項
    之規定訴請撤銷本院九十年度執字第三七０號強制執行事件，所為之強制執行程
    序。
    上訴人則以：被上訴人係福懋興業股份有限公司員工，並提供勞工薪資證明、所
    得稅扣繳憑單、員工識別證、勞工保險卡、戶籍謄本、戶口名簿、年終獎金為擔
    保，上訴人不疑有詐始貸與被上訴人系爭借款，且系爭本票業經本院八十九年度
    票字第一八六七號裁定，並經上訴人聲請本院自九十年三月一日起按月扣押被上
    訴人之薪資交由上訴人收取在案，而本票性質上即是借據之一種，足證被上訴人
    確有積欠上訴人系爭借款等語置辯。
三、被上訴人主張因向上訴人借款而簽發系爭本票與上訴人，並經上訴人持之向本院
    聲請本票裁定，經本院以八十九年度票字第一八六七號裁定確定在案，嗣上訴人
    據此聲請本院強制執行，由本院以九十年度執字第三七０號按月扣押被上訴人薪
    資，交由上訴人收取中之事實，業經本院調取本院八十九年度票字第一八六七號
    、九十年度執字第三七０號卷宗核閱無誤，復為上訴人所自認，堪信被上訴人此
    部分之主張為真實。
四、按因詐欺或被脅迫，而為意思表示，表意人固得撤銷其意思表示，然應於發見詐
    欺或脅迫終止後，一年內為之，民法第九十二條第一項前段及第九十三條前段定
    有明文。本件被上訴人於八十九年十二月一日至雲林縣警察局斗六分局報告，此
    經本院調取雲林縣警察局斗六分局刑事案件偵查卷宗核閱無訛，堪信被上訴人於
    斯時已發見詐欺之情事，惟其迄九十年十二月一日止，均未為撤銷簽發本票之意
    思表示，已逾前述一年之除斥期間，被上訴人撤銷權即告消滅，所為之發票行為
    自屬有效，其應照本票文義擔保付款，合先敘明。
五、次按當事人於訴訟上所為之自認，於辯論主義所行之範圍內有拘束當事人及法院
    之效力，法院應認其自認之事實為真，以之為裁判之基礎，在未經自認人合法撤
    銷其自認前，法院不得為與自認之事實相反之認定。而自認之撤銷，自認人除應
    向法院為撤銷其自認之表示外，尚須舉證證明其自認與事實不符，且其自認係出
    於錯誤，始得為之（參照最高法院八十八年度台上字第八八六號判決）。本件被
    上訴人於原審起訴狀自認上訴人確有分別交付被上訴人系爭借款中之二萬八千元
    、八千元，共三萬六千元之事實（見原審卷宗第六頁），是其一經自認後，除有
    前述法定原因，並向法院為撤銷自認之表示外，應受該自認之拘束，在未合法撤
    銷前，他造主張之事實即為真正，不容任意否認，法院既認其自認之事實為真，
    而為裁判之基礎，本件被上訴人於自認後既未主張其自認有得撤銷之原因，則其
    於本院始翻異其詞，否認有收受前述部分借款，即不足採。而被上訴人雖另主張
    該三萬六千元業已清償，並提出存摺明細表一份（見原審卷宗第一百五十八頁）
    及舉證人張維良即被上訴人之兄證詞為證，然查：上訴人就被上訴人已清償該部
    分借款之事實否認，而依中國信託銀行存摺明細表之記載，固有多次金融卡提領
    現金之紀錄，但此尚不足以證明被上訴人有將所提領之現金交付上訴人，而證人
    張維良雖證稱三萬六千元借款上訴人已陸續要回去等語（見原審卷宗第二十九頁
    ），惟證人與原告具兄妹之關係，立場難期持平，且證人張維良亦未親自見聞被
    上訴人將上開借款交付清償予上訴人，是其證言係聽聞被上訴人之陳述，屬傳聞
    證據，無證據能力，自不得採為論斷之證據，不能證明被上訴人此一主張，此外
    ，被上訴人就已清償該部分借款之事實復未能另行舉證以實其說，尚難據此即為
    有利於被上訴人之認定。
六、又本票固為無因證券，票據債務人不得以自己與發票人或執票人前手間所存在之
    抗辯事由，對抗執票人。然發票人非不得以自己與執票人間所存之抗辯事由對抗
    執票人，此觀票據法第十三條上段之反面解釋而自明。又如發票人一旦提出其基
    礎原因關係不存在之對人抗辯，執票人自應就該基礎原因關係存在之積極事實，
    負舉證責任（參照最高法院八十一年度台上字第八七九號判決、八十七年度台上
    字第一六０一號判決要旨）。本件被上訴人已自認上訴人有交付系爭借款中三萬
    六千元予被上訴人，業如前述，而附表所示編號二發票日八十九年八月二十六日
    、到期日八十九年八月三十日、面額二萬九千五百元之本票，及編號三發票日八
    十九年八月二十七日、到期日八十九年九月十日、面額三萬一千元中之六千五百
    元本票，因先到期，且有對價關係，堪認上訴人就此部分金額之本票債權及利息
    自屬存在。又上訴人既抗辯係因借款予被上訴人而直接收受系爭本票，被上訴人
    則對系爭借款中一百一十一萬七千五百元否認之，並提出其消費借貸關係不存在
    之抗辯，則上訴人對該部分已交付借款、消費借貸關係有效成立之積極事實，自
    應負舉證責任。上訴人雖以前詞抗辯已交付系爭借款，然查：
（一）本票發票人，依票據法之規定，應照本票文義擔保付款，與消費借款之借用人
      ，負返還與借用物同種類同數量之責任者其性質不同。是本票非可當然代替借
      據，僅持有本票，尚不能據以認定借款之事實。本件上訴人持有系爭本票，依
      前揭說明，系爭本票與借據究屬不同，其仍以前詞置辯要無足取，上訴人仍應
      就交付一百一十一萬七千五百元之事實負舉證責任甚明。
（二）而被上訴人雖在福懋興業股份有限公司任職，惟其八十八年全年之薪資所得為
      三十四萬九千七百三十七元，此有薪津明細表、扣繳憑單附於原審卷宗可證（
      見該卷宗第九十頁、九十一頁），其平均月收入為二萬九千多元，收入不能謂
      豐厚，而其名下復無不動產，此從上訴人所述被上訴人為擔保借款所提出之擔
      保品為勞工薪資證明、所得稅扣繳憑單、員工識別證、勞工保險卡、戶藉謄本
      及戶口名簿附於原審卷宗足憑（見該卷宗第九十二頁至九十七頁），而上開擔
      保品多數為證明文件，非如不動產或珠寶類貴重物之擔保品可確保上訴人之債
      權，被上訴人之償債能力非特別佳，且兩造如上訴人所陳僅是同鄉之誼，別無
      深厚之交情，何以陸續貸與被上訴人一百一十一萬七千五百元，且未約定利息
      ，令人啟疑。
（三）且上訴人復稱借款日即發票日，約定清償日即本票到期日，然依原審卷宗內所
      附各紙本票（見該卷宗第三十六至四十一頁）分析如下：
　１、被上訴人於八十九年九月三十日簽發編號八之本票，面額為三萬九千元，到期
　　　日（即清償日）為同日，亦即當日借款，當日即須清償。又被上訴人於八十九
　　　年九月二十七日簽發編號六、十二、十三、十四、十五、二十一之本票六張，
　　　除編號二十一本票到期日為八十九年十月三十日外，其餘五張本票面額共計三
　　　十一萬五千元，其到期日均為八十九年九月三十日，借貸期間僅有三日。另編
　　　號十七本票發票日為八十九年九月二十五日，到期日為八十九年九月三十日，
　　　借貸期間為五日；編號十八發票日為八十九年十月二十四日，到期日則為八十
　　　九年十月三十日，借貸期間為六日，上述借貸之期間均甚短暫，且觀之系爭本
　　　票清償期集中在八十九年九月三十日有十四張，借款期間至多十六日，少則當
　　　日即須清償，實與一般消費借貸之常情相違。
　２、又被上訴人至八十九年九月三十日到期積欠應清償之借款高達七十三萬六千五
　　　百元，上訴人既有如此之鉅款未受清償，竟在未有足以確保其債權實現之擔保
　　　品擔保下，再於八十九年十月一日起至八十九年十月二十四日止陸續貸與被上
　　　訴人二十二萬一千元，顯亦違反經驗法則。
（四）又劉陳秀華、劉致良於八十九年十一月六日邀同被上訴人為連帶保證人向雲林
      縣斗南農會借款七十萬元，此有借據一紙附於原審卷宗（見該卷宗第二十頁）
      足證，若被上訴人確積欠上訴人系爭借款，為清償此鉅款，衡情當由被上訴人
      為借款人，俾以借得之金額供作清償之用，惟被上訴人僅係連帶保證人，是上
      訴人持此抗辯有交付前述借款之事實，顯與常情不符，自不足取。
（五）另上訴人於本院固提出土地及建築改良物所有權狀一份、定存單四份、存款明
      細表三份、房屋租賃契約書十八份、照片六十四幀等財力證明，然此僅足以證
      明上訴人之經濟狀況尚屬良好，尚不能據此推認上訴人有交付借款一百一十一
      萬七千五百元與被上訴人之事實，且依上開房屋租賃契約書所示上訴人（即出
      租人）均與承租人約定以匯款方式繳納租金，足徵上訴人熟悉金融工具之運用
      方式，則其在陸續交付被上訴一百一十一萬七千五百元時，又為何未透過金融
      業者，以留存交付借款之證明，此亦與常理相違。
（六）綜上所述，上訴人就附表編號三本票其中二萬四千五百元及編號一、四至二十
      一本票所載票面金額，共計一百一十一萬七千五百元部分，既無法舉證以資證
      明交付借款予被上訴人之事實，揆諸前揭判決意旨，自難認兩造間此部分之消
      費借貸關係存在，被上訴人（即發票人）即得本於原因關係不存在而拒絕給付
      ，使上開本票債權及其利息不存在。
七、附帶上訴部分：
（一）按因被詐欺而為意思表示，受詐欺之當事人固得於民法第九十三條所定一年之
      除斥期間行使撤銷權，設該詐欺行為已具備侵權行為之成立要件，縱令受詐欺
      之當事人未於法定除斥期間內為撤銷權之行使，仍非不得依據侵權行為之法則
      請求損害賠償（參照最高法院八十年度台上字第二八九號判決要旨）。本件被
      上訴人之撤銷權業已消滅，如前所述，惟並不影響被上訴人行使侵權行為之損
      害賠償請求權，合先敘明。
（二）而民法第二百十六條第一項規定：「損害賠償，除法律另有規定或契約另有訂
      定外，應以填補債權人所受損害及所失利益為限。」是損害賠償之範圍，應以
      被害人實際所受損害為衡。且當事人主張有利於己之事實者，就其事實有舉證
      責任，民事訴訟法第二百七十七條定有明文，又同法第四百條第二項對經裁判
      之抵銷數額，復明定有既判力，則主張抵銷之當事人就其主張抵銷之債權及數
      額確實存在之事實自負有舉證責任（參照最高法院八十八年度台上字第三三九
      八號判決要旨）。本件被上訴人雖主張上訴人以詐術使其交付系爭本票，而獲
      取財產上之利益，致侵害被上訴人之財產權及人格權，爰依民法第一百八十四
      條規定請求損害賠償，主張與前述三萬六千元之借款債務抵銷等語，查上訴人
      固因犯詐欺罪嫌經台灣雲林地方法院檢察署檢察官以九十年度偵字第一七六號
      起訴，此有該起訴書一份附卷可稽，惟縱認上訴人具備侵權行為之要件，然系
      爭本票既經本院認其中一百十一萬七千五百元之債權不存在，則被上訴人交付
      上訴人該部分本票因此所受損害即已除去，且被上訴人就前述侵權行為損害賠
      償之內容及範圍，均未具體載述並舉證證明，依前開法條及判決要旨，尚難認
      被上訴人對上訴人有損害賠償債權得主張抵銷。
（三）至上訴人以本院八十九年度票字第一八六七號民事裁定，聲請本院就被上訴人
      對於第三人之金錢債權為強制執行部分，既未在被上訴人主張抵銷之損害賠償
      範圍內，自不受本判決既判力之拘束，併此敘明。
八、綜上所述，本件上訴人除持有系爭本票外，並未提出具體證據以資證明有交付一
    百一十一萬七千五百元借款予被上訴人之事實，是兩造間就上開部分本票債權自
    屬不存在，從而，被上訴人請求確認本院八十九年度票字第一八六七號民事裁定
    所載如附表所示上訴人對被上訴人之本票債權，及自附表所載利息起算日起至清
    償日止，按年息百分之六計算之利息不存在，其在一百十一萬七千五百元以內部
    分及附表所載利息（附表編號二本票面額二萬九千五百元、編號三本票面額三萬
    一千元中六千五百元部分之利息除外）不存在，為有理由，其逾此範圍之請求，
    則為無理由，應予駁回。至被上訴人另請求撤銷本院九十年度執字第三七０號給
    付票款強制執行事件，所為之強制執行程序部分，因有前述本票債權不存在，而
    失其依據，因此於執行債權額超過三萬六千元及其利息部分，即其中二萬九千五
    百元及自八十九年八月三十日；其中六千五百元及自八十九年九月十日起均起至
    清償日止，按年息百分之六計算之利息之範圍內所為之強制執行程序撤銷，為有
    理由，應予准許，其逾此部分之聲明，即非正當，應予駁回。原審判決，其認事
    用法，均無不合，兩造就此各自不利部分，分別提起上訴及附帶上訴，指摘原判
    決不當，求予廢棄改判，均無理由，應予駁回。
九、至上訴人聲請調取被上訴人在新光人壽保險公司保單質借紀錄、被上訴人信用卡
    繳款紀錄、被上訴人機車過戶之資料，本院認此與上訴人有無交付系爭借款之待
    證事實並無關聯性，核無調查之必要，且本件判決基礎已臻明確，兩造其餘主張
    、陳述及所提證據，經本院審酌後，核與判決結果不生影響，爰不一一論列，併
    此敘明。
十、據上論結，本件上訴及附帶上訴均為無理由，依民事訴訟法第四百三十六條之一
    第三項、第四百四十九條第一項、第七十八條，判決如主文。
中　　　華　　　民　　　國　　九十一　年　　　四　　　月　　十七　　    日
                            臺灣雲林地方法院民事第二庭
~B審判長法官　陳宏卿
~B法　　　官　陳婉玉
~B法　　　官　蘇錦秀
右為正本係照原本作成。
本判決不得上訴。
中　　　華　　　民　　　國　　九十一　　年　　　四　　　月　　十七　　　日
~B法院書記官　賴成育
